【裁判字號】    92,台上,6254
【裁判日期】    921112
【裁判案由】    違反毒品危害防制條例
【裁判全文】
最高法院刑事判決                              九十二年度台上字第六二五四號
    上  訴  人  甲○○
    選任辯護人  金學坪律師
    上  訴  人  乙○○
右上訴人等因違反毒品危害防制條例案件，不服台灣高等法院中華民國九十二年八月
十四日第二審更審判決（九十二年度上重更(一)字第一二號，起訴案號：台灣宜蘭地方
法院檢察署九十一年度偵字第二二七號），提起上訴，本院判決如左：
    主  文
原判決撤銷，發回台灣高等法院。
    理  由
本件原判決撤銷第一審之科刑判決，改判仍均論上訴人甲○○、乙○○二人以共同連
續運輸第一級毒品罪，各判處無期徒刑及宣告褫奪公權終身，扣案第一級毒品海洛因
淨重柒仟陸佰肆拾參點零肆公克（純度百分之柒拾參點伍肆，純質淨重伍仟陸佰貳拾
點陸玖公克）均沒收銷燬之；扣案口徑9 mm具有殺傷力之制式子彈（彈底標記均為R-
P9mmLUGER 」）貳佰顆及包裝毒品海洛因所用之外包裝物（重陸佰零伍點貳玖公克）
均諭知沒收，固非無見。
惟查：（一）按科刑判決所認定之事實，與其所採用之證據不相適合者，即屬證據上
理由矛盾，其判決為當然違背法令。原判決事實欄認定：上訴人等二人「均明知海洛
因係屬毒品危害防制條例所定之第一級毒品，且經行政院公告為甲類第一款之管制進
出口物品，非經許可，不得非法運輸入境，竟與『阿彬』及『阿富』共同基於走私第
一級毒品海洛因之犯意聯絡，而於民國九十年十二月二十一日下午八時十分許，由甲
○○、乙○○分別以船長、輪機長之名義，駕駛『金震發六六號』漁船，自宜蘭縣蘇
澳鎮南方澳漁港經向蘇澳安檢所申報出港，並即依『阿彬』之指示，前往越南與柬埔
寨交界之公海海域……」等情。並於理由欄一、（二）說明其認定上訴人甲○○及乙
○○早即知悉將運輸第一級毒品海洛因返台之事實，係依憑甲○○於警訊、偵查中及
原審法院審理時及乙○○於偵查中供述為證據等旨。惟據原判決所引述上訴人等二人
之供述，係稱上訴人等二人知悉要運送毒品，迄至外海與「阿彬」等會合交貨後，始
知係海洛因等情，而乙○○於法務部調查局台北市調查處（下稱台北市調處）供稱：
「我出航前知悉要至越南外海接運毒品乙批，至於該毒品是海洛因或安非他命，我並
不清楚」等語（詳九十一年度偵字第二二七號卷第六頁），上訴人甲○○於第一審時
亦辯稱：「他們建議說我們家境不好，去跑一趟毒品回來，我們當時只知道是毒品，
但不知道確實的種類、地點」、「當初我們兩個人都不知道是何種毒品」等語（第一
審卷第五十二頁、第五十四頁），則原判決事實認定上訴人等二人於「出海前」即有
走私第一級毒品海洛因之犯意，即與上開上訴人等二人之供述有別，其認定之事實與
卷存資料有殊，已嫌證據上理由矛盾。原審究係依憑何種證據而為上開事實之認定，
並未於判決理由中敘明，亦有理由未備之違誤。（二）原判決以扣案之外包裝物一批
（計重六○五．二九公克），有防止毒品裸露、逸出及潮濕之功用，並便於攜帶及運
輸，係供運輸毒品所用之物，而該外包裝物雖同係包裝子彈私運返台，惟該外包裝物
並無從分割究何部分各屬供包裝毒品海洛因或子彈所用，認應依毒品危害防制條例第
十九條第一項義務沒收之規定予以宣告沒收，而不另依刑法第三十八條第一項第二款
宣告沒收等旨。然查台北市調處於九十一年一月十六日查獲上訴人等二人時所查扣之
物品，依扣押物品目錄表所載為「壹、海洛因二十塊，毛重八‧二公斤；貳、九○手
槍子彈二○○顆；參、包裝毒品及子彈所用物品乙批」等物（九十一年度偵字第二二
七號卷第十七頁），台北市調處於當日即將其中第壹項之「海洛因二十塊，毛重八‧
二公斤」以九十一年一月十六日肆字第○九一四三四○二○九○號函送法務部調查局
檢驗及保管，台灣宜蘭地方法院檢察署於同年月二十一日將之以該署九十一年度保管
字第五十一號列管（詳九十一年度偵字第二二七號卷第七十一頁、九十一年度重訴字
第三號卷第一三四頁）；而第貳項及第參項查扣之物品，則由台北市調處於九十一年
二月二十五日以肆字第○九一四三四○六四五○號函移送台灣宜蘭地方法院檢察署以
九十一年度保管字第二一一、二一○號保管（詳九十一年度偵字第二二七號卷第八十
一、八十二頁）。則法務部調查局所檢驗之物品應僅有台北市調處九十一年一月十六
日肆字第○九一四三四○二○九○號函所送之物品（詳九十一年度偵字第六九一○號
卷第一五頁），該局九十一年一月三十日調科壹字第三○○○○○五六二號鑑定通知
書檢驗結果欄所記載之「送驗白粉二十包均含第一級第六項毒品海洛因成分，合計淨
重7643.04公克、（包裝重605.29公克），純度73.54%、純質淨重5620.69公克」，其
中「包裝重605.29公克」似純為該送驗白粉二十包之包裝物，其是否與上開扣案之第
參項即台灣宜蘭地方法院檢察署九十一年度保管字第二一○號之「毒品及九○子彈包
裝紙及紙盒」為同一物品？顯非無疑。本院上次發回意旨已予指明，原判決仍未調取
該扣押物詳細調查，竟認扣案之外包裝物一批即為法務部調查局檢驗計重六○五．二
九公克之包裝，即有違誤，且與卷證資料不符。又上訴人等二人於調查局詢問時均稱
：所謂「阿彬」交付之物品係以紙箱包裝（九十一年度偵字第二二七號卷第三頁），
嗣於偵查中改稱：係裝在長型的旅行袋中（九十一年度偵字第二二七號卷第二十四、
二十八頁、九十二年度上重更(一)字第一二號卷第三十九、六十七、六十八、七十頁）
，則其外包裝究係紙箱抑係旅行袋？如係旅行袋，是否已滅失？應否予以沒收？自應
併予查明，以為適用法律之依據。以上均為本院上次發回意旨所指明，原判決仍未詳
細調查並說明其取捨之心證理由，致瑕疵依然存在，自屬無可維持。上訴意旨執以指
摘，非無理由，應認原判決仍有撤銷發回之原因。
據上論結，應依刑事訴訟法第三百九十七條、第四百零一條，判決如主文。
中      華      民      國    九十二    年     十一     月     十二     日
                              最高法院刑事第九庭
                                  審判長法官  林  增  福
                                        法官  邵  燕  玲
                                        法官  陳  世  雄
                                        法官  惠  光  霞
                                        法官  石  木  欽
      右正本證明與原本無異
                                              書  記  官
中      華      民      國    九十二    年     十一     月     十九     日


司法院資訊處製作；財團法人民間司法改革基金會備份。
